臺灣臺北地方法院民事判決
108年度重訴字第1306號
原      告  朱家輝  
訴訟代理人  林盛煌律師
            邱姝瑄律師
被      告  陳信宏  

訴訟代理人  蕭佳灶律師
上列當事人間請求不動產所有權移轉登記等事件，本院於民國10
9年12月17日言詞辯論終結，判決如下：
    主      文
被告應給付原告新台幣壹仟柒佰零玖萬肆仟壹佰陸拾肆元，及自
民國一百零九年四月二十四日起至清償日止，按週年利率百分之
五計算之利息。
原告其餘之訴駁回。
訴訟費用由被告負擔五分之四，餘由原告負擔。
本判決第一項於原告以新台幣伍佰柒拾萬元為被告供擔保後，得
假執行；但被告如以新台幣壹仟柒佰零玖萬肆仟壹佰陸拾肆元為
原告預供擔保，得免為假執行。
原告其餘假執行之聲請駁回。　　
    事實及理由
一、按訴狀送達後，原告不得將原訴變更或追加他訴，但因情事
    變更而以他項聲明代最初之聲明者，不在此限，民事訴訟法
    第255條第1項第4款定有明文。又因情事變更而以他項聲明
    代最初之聲明者，係為訴訟上之便宜而設之規定，只須情事
    確屬變更，即有其適用，故其情事之變更，係發生於起訴前
    或起訴後，在非所問（最高法院43年台抗字第23號裁判要旨
    參照）。所謂因情事變更，則係指因客觀情事有所變更，無
    法達原來訴訟之目的，而有變更最初聲明之必要而言（最高
    法院88年度台抗字第218號裁定意旨參照）。查原告起訴時
    係主張兩造簽訂不動產預定買賣契約書（下稱系爭契約），
    約定由原告以門牌號碼彰化縣○○鎮○○路0段000巷00號、52號
    之房地（下稱彰化房地）及新台幣（下同）200萬元，與被
    告交換其所有門牌號碼為台北市○○區○○街000號5樓之房地（
    下稱吳興街房地），原告已依約履行，詎被告竟將吳興街房
    地出售移轉予第三人，致契約給付不能，爰依民法第256條
    、第259條第1款及第2款規定，請求解除系爭契約回復原狀
    ，並聲明請求：㈠被告應將彰化房地返還並移轉登記予原告
    ；㈡被告應給付原告200萬元，及其中100萬元自民國86年9月
    21日起，其中100萬元自86年10月21日起，均至清償日止，
    按週年利率5%計算之利息，有民事起訴狀在卷可參（見本院
    108年度北司調字第1470號卷〈下稱調解卷〉第3-4頁），嗣於
    109年4月23日、109年7月14日主張因被告已將彰化房地移轉
    登記予第三人，訴訟目的已不能達成，爰依民法第226條第1
    項規定，變更聲明為：被告應給付原告21,050,708元，及其
    中100萬元自86年9月21日起，其中100萬元自86年10月21日
    起，其中19,050,708元自民事變更聲明暨證據調查聲請狀繕
    本送達翌日即109年4月24日起，均至清償日止，按週年利率
    5%計算之利息，有民事變更聲明暨證據調查聲請狀、本院10
    9年7月14日言詞辯論筆錄可憑（見本院卷第185-187頁、第3
    31頁）。經核原告主張因彰化房地業移轉登記予第三人，原
    請求返還並移轉登記予原告之訴訟目的已不能達成，足見情
    事已有變更，揆諸前開說明，原告所為訴之變更，應予准許
    。
二、原告主張：原告之母即訴外人粘陳月桂生前將其所有之彰化
    房地委託胞弟即被告管理，並指定由原告單獨繼承，粘陳月
    桂於78年2月13日死亡後，原告繼承房地。原告由其父朱邦
    代理於86年9月18日與被告達成合意，簽訂系爭契約，雙方
    約定由原告以彰化房地及200萬元，與被告交換其所有之吳
    興街房地，朱邦並已依約給付200萬元之支票予被告，又彰
    化房地早依粘陳月桂之意登記在被告名下，並由被告管理，
    原告已依約履行。惟原告在107年8月間發現被告於93年11月
    17日將吳興街房地出售移轉所有權予第三人，其應依系爭契
    約履行之義務已屬給付不能，致原告受有吳興街房地現值17
    ,138,708元之損害，及該房地於93年11月至108年7月間出租
    予第三人之租金利益共8,712,000元，扣除原告原應承擔之
    該房地所欠台北銀行世貿分行貸款480萬元，被告應給付原
    告21,050,708元（計算式：17,138,708＋8,712,000－4,800,0
    00＝21,050,708），爰依民法第226條第1項規定請求被告賠
    償等語。並聲明：被告應給付原告21,050,708元，及其中10
    0萬元自86年9月21日起，其中100萬元自86年10月21日起，
    其中19,050,708元自民事變更聲明暨證據調查聲請狀繕本送
    達翌日即109年4月24日起，均至清償日止，按週年利率5%計
    算之利息。願供擔保，請准宣告假執行。
三、被告答辯略以：粘陳月桂生前將彰化房地交由被告管理，並
    移轉予被告名下。粘陳月桂死亡後，該房地應由其繼承人即
    原告、原告異父胞兄粘俊男共同繼承。被告在86年2月1日與
    原告之法定代理人朱邦商議，將彰化房地出售予訴外人陳振
    木，所得價款700萬元加上被告以自己所有吳興街房地貸款4
    80萬元（分15年以租金收入攤還），投資吳興街房地作為學
    生雅房收租。另因被告代墊粘陳月桂與彰化房地前屋主之和
    解金375,000元、粘陳月桂將彰化房地移轉至被告名下應繳
    稅金110,589元、出售予陳振木應繳稅費629,739元、門牌號
    碼台北市○○○路000巷0弄00號2樓房地（現門牌改編為承德路
    3段8巷18號2樓）裝潢費用847,000元，共1,962,328元，朱
    邦因此給付200萬元與被告補足前述代墊款，雙方並簽訂系
    爭契約作為付款證明，系爭契約非原告與被告間之互易契約
    。況被告持有之系爭契約上買方欄並無簽名及用印，足見系
    爭契約之法律效力不成立。嗣因吳興街房地出租狀況不良，
    投資價值降低，被告與朱邦遂於93年間口頭約定以彰化房地
    交換被告所有門牌號碼新北市○○區○○路000號8樓之1房地（
    下稱林口房地），朱邦乃將吳興街房地權狀歸還被告，被告
    始將該房地出售。故被告依約本應將林口房地移轉予粘陳月
    桂之繼承人即原告與粘俊男，惟因原告爭執其為粘陳月桂之
    單獨繼承人，被告始暫未履行，原告請求房屋之全部產權，
    並無理由等語。並聲明：原告之訴駁回。如受不利之判決，
    願提供擔保請准宣告免為假執行。
四、經查，原告為粘陳月桂之子，被告為粘陳月桂之弟，粘陳月
    桂於78年2月13日死亡；彰化房地原為粘陳月桂所有，借名
    登記於被告名下，被告於86年3月18日以買賣為原因移轉所
    有權登記予陳振木；吳興街房地原登記為被告所有，於93年
    11月17日以買賣為原因移轉所有權登記予第三人等情，為兩
    造所不爭執，且有粘陳月桂死亡診斷書、建物登記公務用謄
    本（建號全部）、土地登記公務用謄本（地號全部）、台北
    市地籍異動索引在卷可稽（見本院卷第81頁、第165-169頁
    、調解卷第28頁），堪信為真。
五、本件之爭點為：㈠系爭契約之效力為何？㈡被告抗辯已與原告
    法定代理人朱邦於93年間約定改以交換被告所有之林口房地
    ，是否可採？㈢被告抗辯彰化房地應由原告與其兄粘俊男共
    同繼承，是否可採？㈣原告依民法第226條規定，請求被告賠
    償給付不能之損害金額17,138,708元（計算式：17,138,708
    ＋8,712,000－4,800,000＝21,050,708），有無理由？茲分別
    論述如下：
　㈠系爭契約之效力：
　　⒈原告主張系爭契約為其未成年時由法定代理人朱邦與被告
      間簽署，並提出系爭契約為憑（見調解卷第10-13頁），
      被告未爭執系爭契約之形式真正，堪認為真。被告雖抗辯
      系爭契約僅為被告簽收面額100萬元之支票2紙之證明，且
      被告所持有之系爭契約正本上買方即原告並未簽名、用印
      ，系爭契約不成立云云。惟民間習慣於簽訂契約時，簽署
      一式二份之契約正本，由當事人雙方各持一份，以昭公信
      ，並非謂所有契約正本均須經當事人簽名、蓋印後契約始
      成立，原告提出系爭契約正本，其上買賣雙方當事人欄位
      業經原告斯時法定代理人及被告簽名、蓋印，系爭契約即
      屬成立，被告前開抗辯自無可採。
　　⒉系爭契約於86年9月18日簽訂，載明被告就所有之吳興街房
      地與原告交換彰化房地，且原告需再給付被告200萬元，
      以概括承受吳興街房地及其上8份租約、貸款480萬元，被
      告應將彰化房地之貸款由短期融通、還息不還本之借款改
      成15年本息攤還之中長期借款，且迄15年屆期時止，應由
      被告補足租金不足攤還貸款本息之數等語，且於系爭契約
      末尾記載：「茲收到新台幣貳佰萬元之支票如左：⒈86年9
      月21日到期鹿港信用合作社…號壹佰萬元正。⒉86年10月21
      日到期鹿港信用合作社…號壹佰萬元正。」等語，且由被
      告於該等文字後方簽名，有系爭契約在卷足憑。堪認系爭
      契約約定以登記在被告名下然為粘陳月桂所委託之彰化房
      地與被告所有之吳興街房地交換，原告之法定代理人朱邦
      並當場交付支票2紙。又系爭契約全未記載200萬元為朱邦
      代原告清償被告代墊之債務，被告抗辯該200萬元係朱邦
      為原告清償被告代墊款項共計1,962,328元云云，洵非可
      採。
　㈡被告抗辯已與原告之法定代理人朱邦於93年間約定以彰化房
    地交換林口房地，為原告所否認，依舉證法則，被告應就此
    有利於己之事實負舉證責任。證人朱邦到庭證述被告並無在
    93年11月間向伊表示要出售吳興街房地之事，也沒有就林口
    房地有何協議等語明確（見本院109年6月23日言詞辯論筆錄
    ，本院卷第278-279頁），又原告為69年出生，有其個人戶
    籍資料附卷後可稽，93年之時原告已成年，具有完全行為能
    力，被告抗辯其與朱邦協議，而非與原告協議，已與常情有
    違。再證人即被告之弟媳、原告之舅媽林欣儒證稱：林口房
    地是登記被告的名字，是被告同意我們去住，我沒有繳房租
    。陳紀如、原告在100、101年時有來討論林口房地之事，是
    為了陳紀如在民權西路房子（就是承德路3段8巷16號3樓）
    的事，要叫我先生過戶給陳紀如，原告當時有說如果民權西
    路房子過戶給陳紀如，我們一家人可以繼續在林口居住，我
    不知道原告為何會這樣講；我是最近接到法院作證的通知才
    知道他們就這個房子有糾紛，在法院通知之前有耳聞原告跟
    被告就這個房子的協議，但我不清楚；原告與陳紀如去我住
    處時好像有提到林口房子的所有權人，講什麼我已經不太清
    楚了等語（見同上筆錄，本院卷第281-282頁），是證人林
    欣儒未能證明原告與被告間就林口房地交換事宜有何協議，
    縱原告與其阿姨陳紀如至林欣儒住處時曾謂陳信宇將民權西
    路房子過戶予陳紀如，可以繼續在林口居住等語，亦無從推
    論原告與被告就林口房地協議與彰化房地交換，原告係以林
    口房地所有權人之地位承諾林欣儒、陳信宇一情。被告未舉
    證證明其與原告間嗣後已協議將吳興街房地由林口房地取代
    ，所辯並無可採。況被告辯稱粘陳月桂之繼承人為原告及粘
    俊男，被告依約應將林口房地移轉登記予原告、粘俊男，依
    其主張，則被告將吳興街房地代換為林口房地一事，自應與
    原告、粘俊男共同協議。惟被告從未主張其有與原告、粘俊
    男共同協議以林口房地代替吳興街房地一事，足認並無事後
    協議以林口房地代替吳興街房地一事。
　㈢被告抗辯彰化房地應由原告與其兄粘俊男共同繼承，從而拒
    絕依約履行，是否可採？
　　系爭契約係被告與原告間約定，將粘陳月桂所有、借名登記
    於被告名下之彰化房地與被告所有之吳興街房地交換，被告
    並非粘陳月桂之繼承人，亦無從代粘俊男主張繼承權利，自
    不得以上開抗辯而拒絕依約履行，被告前開抗辯洵非可採。
　㈣原告請求被告賠償原告21,050,708元，有無理由？
　　⒈系爭契約約定原告以粘陳月桂所有之彰化房地，與被告所
      有之吳興街房地交換，並再給付200萬元與被告，由原告
      概括承受吳興街房地及其上8份租賃契約、台北銀行世貿
      分行貸款480萬元等情，為系爭契約第1條所明訂（見調解
      卷第10頁）。又系爭契約第2條、第3條約定：「出賣人（
      即被告）應將銀行貸款由短期融通、還息不還本之借款改
      成15年中長期借款，採本息攤還方式，並持續為買受人（
      即原告）之不動產善意管理人，就每月租金收入扣除開銷
      後支付每月本息，其因空屋率造成不足部分由被告負責補
      足，直至15年屆期還本為止；依粘陳月桂自始委託管理精
      神，本項不動產應俟指定繼承人甲○○成家立業後始辦理過
      戶手續，買受人在不違背上述精神下，得憑本約及附件（
      見第4條）要求出賣人辦理不動產移轉手續，並由出賣人
      支付各項稅捐及登記費用。」等語（見調解卷第11-12頁
      ），足見兩造於簽訂系爭契約時已將彰化房地與吳興街房
      地所有權互換，而由被告以吳興街房地管理人之身分管理
      吳興街房地之貸款、出租等事宜，並以吳興街房地之租金
      支付該屋貸款，不足部分應由被告補足，迄該屋15年之貸
      款還款期限為止。而系爭契約第3條之約定，參酌原告為6
      9年次出生，有原告戶籍資料在卷可查（見本院卷第333頁
      ），於系爭契約簽訂時為17歲，於系爭契約簽訂後15年已
      屆32歲，而自古有「三十而立」之說，堪認斯時原告已達
      系爭契約所稱「成家立業」，是原告於系爭契約簽訂後15
      年即101年間，已得依約向被告請求移轉吳興街房地之所
      有權登記。按給付有確定期限者，債務人自期限屆滿時起
      ，負遲延責任；給付無確定期限者，債務人於債權人得請
      求給付時，經其催告而未為給付，自受催告時起，負遲延
      責任。其經債權人起訴而送達訴狀，或依督促程序送達支
      付命令，或為其他相類之行為者，與催告有同一之效力，
      民法第229條第1項、第2項分別定有明文。系爭契約並未
      約定確定之給付期限，依上開法條規定，於原告得請求給
      付時，經其催告而未給付，自受催告時起，負遲延責任。
      原告於108年9月9日提起本件訴訟，起訴狀繕本並於108年
      12月24日送達予被告，有民事起訴狀上所蓋本院收狀章戳
      及本院送達證明在卷可憑（見調解卷第3頁、本院卷第43
      頁），堪認原告以本件訴訟之起訴狀為向被告催告履行，
      被告應自108年12月24日起負遲延責任。
　　⒉按因可歸責於債務人之事由，致給付不能者，債權人得請
      求賠償損害，民法第226條第1項定有明文。被告於93年11
      月17日將吳興街房地以買賣為原因移轉予第三人，有台北
      市地籍異動索引在卷可查（見調解卷第28頁），足認被告
      已不能將吳興街房地移轉所有權登記予原告。則原告之損
      害即為其以起訴狀繕本之送達以為催告，請求將吳興街房
      地所有權移轉登記予原告之時吳興街房地之價額。查吳興
      街房地門牌號碼為吳興街233號5樓，係79年間第一次登記
      ，為7層建築，係鋼筋混凝土造，總面積97.29平方公尺等
      情，有土地建物查詢資料在卷可憑（見本院卷第439頁）
      ，又查108年度吳興街284巷附近、屋齡接近之公寓房地買
      賣，每平方公尺價金約152,000元至146,000元間，每坪金
      額約50萬3,000元至48萬2,000元左右，平均約每平方公尺
      149,000元（折算約每坪492,500元），有實價登錄網頁資
      料可憑（見本院卷第371-381頁），而吳興街房地為7層電
      梯華廈，為被告所自承（見本院109年12月17日言詞辯論
      筆錄，本院卷第436頁），且位於台北醫學大學附設醫院
      隔鄰，吳興街房地之每坪價額自應較前開金額為高。再原
      告以106年間每坪價額568,000元估算吳興街房地價額之基
      準，再加計106年至108年住宅價格指數，為被告所不爭執
      （見本院109年12月17日言詞辯論筆錄，本院卷第436頁）
      ，則以此方法估算吳興街房地於108年第4季之價額約17,0
      94,164元（計算式：〈1＋0.25%〉×〈1＋0.61%〉×〈1－0.82%〉×〈1
      ＋1.15%〉×〈1＋0.55%〉×〈1＋0.49%〉×〈1－0.43%〉×〈1＋0.04%〉×〈1
      －0.52%〉×〈1＋0.94%〉＝1.0226，568,000×1.0226＝580,837，
      580,837×97.29×0.3025＝17,094,164，元以下四捨五入）
      ，原告請求被告應賠償吳興街房地於108年12月間之價額
      約17,094,164元，即為可採。
　　⒊原告另主張其損害應加計93年11月至108年7月間出租予第
      三人之租金利益8,712,000元，及扣除原告貸款金額480萬
      元云云，惟依系爭契約之約定，被告應為原告管理吳興街
      房地之租金收入，用以支付吳興街房地之房貸，如有不足
      則由被告補足，並未約定租金收入多於房貸債務應如何處
      理，顯見吳興街房地租金收入多餘房貸債務之可能性甚低
      。原告未舉證證明93年11月至108年7月間吳興街房地租金
      總收入為8,712,000元，其主張吳興街房地獲有8,712,000
      元之租金收入，並無可採。又系爭契約約定租金收入不足
      繳付貸款時，被告應補足，是吳興街房地之房貸於應移轉
      登記予原告之時，應由被告負擔繳清甚明，因此計算吳興
      街房地價額時已無庸再計算貸款。
　　⒋按應付利息之債務，其利率未經約定，亦無法律可據者，
      週年利率為5%，民法第203條有明文規定。被告應自108年
      12月24日起負遲延責任，業如前述，則被告應自108年12
      月25日起始應依法定利率給付利息，原告請求被告應給付
      金額中19,050,708元應自民事變更聲明暨證據調查聲請狀
      繕本送達翌日即109年4月24日起算利息，自無不可。從而
      ，原告主張被告給付不能，應賠償原告之損害17,094,164
      元，及自109年4月24日起至清償日止，按週年利率5%計算
      之利息，為有理由，逾此範圍之請求，則無理由。
六、從而，原告依民法第226條第1項規定，請求被告給付17,094
    ,164元，及自109年4月24日起至清償日止，按週年利率5%計
    算之法定遲延利息，為有理由，應予准許，逾此部分之請求
    ，則屬無據，應予駁回。
七、兩造陳明願供擔保，聲請宣告假執行或免為假執行，經核原
    告勝訴部分，並無不合，爰分別酌定相當之擔保金額宣告之
    。至原告敗訴部分，其假執行之聲請失其依據，應予駁回。
八、本件事證已臻明確，兩造其餘主張陳述及所提之證據，經本
    院斟酌後，認與判決結果不生影響，均毋庸再予論述，附此
    敘明。
九、訴訟費用負擔之依據：民事訴訟法第79條。
中　　華　　民　　國　　110 　年　　1 　　月　　15　　日
                  民事第八庭    法　官　林欣苑

以上正本係照原本作成。
如對本判決上訴，須於判決送達後20日內向本院提出上訴狀。如
委任律師提起上訴者，應一併繳納上訴審裁判費。　　
中　　華　　民　　國　　110 　年　　1 　　月　　15　　日
                                書記官  范煥堂